【裁判字號】    98,上訴,4198
【裁判日期】    990127
【裁判案由】    毒品危害防制條例
【裁判全文】
臺灣高等法院刑事判決                98年度上訴字第4198號
上  訴  人  臺灣桃園地方法院檢察署檢察官
被      告  乙○○
選任辯護人  劉世興律師
被      告  甲○○
指定辯護人  本院公設辯護人李廣澤
上列上訴人因被告違反毒品危害防制條例案件，不服臺灣桃園地
方法院98年度訴字第66號，中華民國98年8月25日第一審判決（
起訴案號：臺灣桃園地方法院檢察署97年度偵字第8877號），提
起上訴，本院判決如下：
    主  文
上訴駁回。
    理  由
一、公訴意旨略以：乙○○與甲○○明知愷他命（Ketamine，又
    稱K他命）係毒品危害防制條例所列管之第三級毒品，非經
    許可，不得擅自販賣、意圖販賣而持有或轉讓。竟基於意圖
    販賣毒品之犯意聯絡，而由甲○○於民國97年3月25日下午6
    時許，在桃園縣楊梅鎮○○○路336巷14號住處前，以新臺
    幣（下同）128,000元之代價，向某真實姓名年籍不詳綽號
    「阿文」之人，購買總重438.14公克之第三級毒品愷他命4
    大包，復於同日晚間8時許，在桃園縣楊梅鎮某處，將該4包
    愷他命置放於乙○○之背包中，欲伺機出售圖利而持有之。
    因認乙○○、甲○○二人涉犯毒品危害防制條例第5條第3項
    之意圖販賣而持有第三級毒品罪嫌。
二、按犯罪事實應依證據認定之，為刑事訴訟法第154條第2項所
    明定，故被告否認犯罪所持之辯解，縱屬不能成立，仍非有
    積極證據足以證明其犯罪行為，不能遽為有罪之認定。又檢
    察官就被告犯罪事實，應負舉證責任，並指出證明之方法，
    刑事訴訟法第161條第1項亦定有明文。因此，檢察官對於起
    訴之犯罪事實，應負實質之舉證責任。倘其所提出之證據，
    不足為被告有罪之積極證明，或其闡明之證明方法，無從說
    服法院形成被告有罪之心證，基於無罪推定之原則，自應為
    被告有利之認定。再毒品危害防制條第5條第3項之意圖販賣
    而持有第三級毒品罪，係指以非營利之目的而販入或因其他
    原因而持有毒品，其後始起意出售所持有之毒品以營利，且
    迄未著手賣出者而言。所謂意圖，乃犯罪構成之主觀違法要
    素，亦屬犯罪之成立要件；行為人是否具有販賣之意圖而持
    有毒品，須以嚴格之證據證明之，亦即必須有相當之客觀事
    實，足以表徵其主觀意念之遂行性及確實性，始足當之。
三、公訴人認被告乙○○、甲○○涉犯上揭犯罪行為，無非以被
    告乙○○、甲○○於警詢及偵查中之供述，並扣得第三級毒
    品愷他命4大包（總重434.18公克）、現金2,094,000元、行
    動電話3支及內政部警政署刑事警察局鑑定書1份等作為論據
    。
四、訊據被告甲○○固坦承有於上揭時、地向「阿文」購得上開
    愷他命而持有之；被告乙○○則坦承扣案之愷他命4大包係
    於其所攜帶之黑色背包內查獲，而該批毒品係被告甲○○所
    置入。惟均堅決否認有意圖販賣而持有第三級毒品愷他命之
    犯行，甲○○辯稱：扣案之愷他命僅係其為自身吸食之用等
    語；乙○○則辯稱：扣案之愷他命係被告甲○○所有，並非
    我所有等語。
五、經查：
  (一)本案員警在乙○○所攜帶之黑色背包中查獲之白色粉末4大
    包，經送鑑定結果為：「編號A1至A4，經檢視均為白色粉末
    ，外觀型態均相似，隨機抽取編號Ａ3鑑定。(一)驗前總毛重
    402.21公克（包裝塑膠袋總重約4.48公克）。(二)編號A3：(1)
    淨重99.23公克，取0.18公克鑑定用罄，餘99.05公公克。(2)
    檢出第三級毒品愷他命（Ketamine，又稱K他命）成分。(3)
    純度約99％。(三)依據抽測純度值，推估編號A1至A4均含愷他
    命之驗前總純質淨重約393.75公克」，有內政部刑事警察局
    97年4月22日、桃刑鑑字第0970490017號鑑定書可佐，是前
    開所查扣之白色粉末為第三級毒品愷他命無訛。
  (二)公訴人以本案扣案之愷他命數量高達約400餘克，甲○○倘
    單為自身吸食之用，以其資力有限，且避免毒品受潮及為警
    查緝下，應不會一次購買如此大量毒品，又該二人若無販賣
    之意圖，甲○○不會一購入愷他命後，旋即與乙○○相約見
    面，並由甲○○駕駛乙○○之車輛一同外出等語；惟查，甲
    ○○雖供稱，伊共向「阿文」購買過10餘次愷他命，每次購
    買之數量約5到10公克，此次遭查獲，一開始原係想多買一
    點，比較便宜，而購買100公克；然因「阿文」欠伊錢，「
    阿文」便用300多公克來抵債，伊想說慢慢施用，所以就答
    應等語，而見甲○○本次購買愷他命數量，與其先前各次購
    買數量差距甚大等情；然核以購毒之人各次購買之毒品數量
    ，本無任何規律、限制，且因雙方資力、交情好壞、可提供
    數量、市場行情及查緝嚴謹與否之不同而致生差異，復持有
    毒品之原因不止一端，因製造、運輸而持有，或意圖販賣而
    持有，為轉讓而持有，或為施用之目的而持有，甚至單純之
    持有，均有可能，購入毒品之數量為何與是否意圖販賣毒品
    ，亦無絕對關連，意圖販賣毒品之人，更不以需先購入數量
    較多之毒品為必要，則無其他證據足資證明下，尚難僅憑甲
    ○○本次購買較多之毒品即遽論其係意圖販賣而持有上開愷
    他命。再參以法務部法醫研究所98年3月12日、法醫毒字第0
    980001198號函表示：每人每日所能承受或施用愷他命之最
    大劑量，經查文獻未有相關報導，只有成人單次使用劑量90
    0～1000mg致死之案例提供等語（見原審法院卷第34頁）；
    可見現無明確數據得以確定人體所能承受之愷他命最大施用
    劑量，且每人每日服用愷他命之最大量（致命量）亦因個人
    體質、代謝情況、接觸時間長短及對藥物的耐藥性等因素不
    同，而生個案差異，有施用習慣之人自較一般人得承受更高
    之施用劑量，又由於施用愷他命之方式多所不同（例如：口
    服、鼻吸、吸煙及注射等），而使每次施用所需之愷他命數
    量因生影響，縱甲○○辯以其1天施用要5到10公克，其1天
    施用的次數要超過10次等語；惟無明確依據證明其所辯確屬
    不實下，自難認甲○○係意圖販賣而非自身施用上開愷他命
    等情，另被告二人本係朋友關係，彼此間互有往來業屬合理
    ，尚難以甲○○購入上開愷他命後，有與乙○○以電話聯繫
    ，並共乘乙○○之車輛前往中壢等情，即認被告二人具意圖
    販賣而持有愷他命之犯意聯絡。末以，乙○○雖有提供背包
    以為甲○○裝載愷他命之用，至多僅足證明乙○○有與甲○
    ○共同持有第三級毒品愷他命之事實，尚乏證明被告二人有
    變易原來持有之犯意，而萌生販賣之意圖而持有毒品之客觀
    事實。
  (三)公訴人又以於員警查獲當時，有於車上之副駕駛座扣得以塑
    膠袋包裝之現金1,469,000元，及於黑色背包內扣得現金625
    ,000元，總計達2,094,000元（其中300,000元為被告甲○○
    所有，其餘為被告乙○○所有），被告二人就該現金來源為
    何，不僅未提出證據以實其說，且被告二人之辯解亦不合理
    ，而主張被告二人有為本案犯行云云；然查，意圖販賣而持
    有毒品與販賣毒品得利本屬不同，則被告二人既無販賣上開
    愷他命得利下，是渠身上持有現金多寡，自與渠等有無為本
    案犯行無涉，復基於被告不自證己罪之原則，被告二人並無
    就渠所涉犯行，負舉證之責，自不得以渠等未證明現金之取
    得來源，即為被告二人不利之認定。又警方於查獲當日並未
    在被告身上查獲任何磅秤等計重工具，若被告確實有意伺機
    販賣愷他命毒品之意圖，依理應事先計量分裝或攜帶相關秤
    重工具，以方便販賣；然本案並查無上開情事。再者，依上
    所述，犯罪事實之認定，應以積極證據證明之，縱被告二人
    所辯有未盡合理之處，但無證據證明渠有為本案犯行，基於
    無罪推定及罪證有疑利於被告之原則，自不得僅憑被告二人
    持有毒品之數量多寡，即認渠二人係意圖販賣而持有。
六、綜上所述，被告二人上開辯解尚非無據，就其是否存有販賣
    毒品愷他命之意圖仍有合理的懷疑存在，依公訴人所提出之
    證據，尚不足為不利於被告之認定。此外，復無其他積極證
    據足認被告有前揭被訴之犯行，揆諸上開法條及判例意旨，
    自屬不能證明被告犯罪，應諭知被告二人無罪之判決。原審
    因而為被告二人無罪之判決，核無不合。
七、檢察官上訴意旨略以：「一、本件原審判決被告二人均無罪
    ，固非無見。惟本件在被告乙○○側背黑色包包內扣得4包
    毛重438.314公克僅用夾鏈袋包裝之K他命及現金62萬5千元
    ，而其包裝方式均如扣押物品目錄表載。經查，被告陳國華
    自承當天為供己施用而一次購入之數量遠超過其個人短期內
    施用之所需，亦有法務部法醫研究所法醫毒字第0980001198
    號函文說明一紙可參。且被告甲○○資力微薄，當時亦沒有
    工作收入，佐以卷附法務部調查局調緝參字第09800264120
    號說明所示，K他命毒品買賣平均價格每公斤以萬元計，中
    盤最高價為106.7萬元，最低價為80萬元；小盤商最高價為
    197萬元，最低價為122萬元。若本案扣案4包K他命以400克
    計算，其買賣價格如附表所示，是以被告甲○○所稱本案之
    購入價格僅12萬元，在純度高達99％（參鑑定書，偵卷第10
    4頁），顯與市價相距甚遠，其何以須冒無端受潮造成無法
    施用造成浪費金錢之風險，是以其在審理中辯稱一次購入12
    萬元之400克K他命僅供己施用云云顯不足採信。二、按每人
    每日所能承受或施用K他命之最大劑量，經查文獻未有相關
    報導，只有最小致死量為900-100毫克（0.9-1克即一次施用
    該量即可能致死）乙節，有法務部法醫研究所98年3月12日
    發函予原審法院之函文附卷可稽。則扣案毒品K他命約400克
    足供被告甲○○施用達約400日。縱被告甲○○辯以其一天
    要施用5至10克，其一天施用次數為5-10次等語，扣案毒品
    亦足供其施用達80天、40天。衡諸常情，因毒品容易受潮，
    保存不易，時日久遠，或將變質，且大量購買，亦須先支付
    龐大資金，一般人亦無預先購買足供施用半年以上之海洛因
    、甲基安非他命之理，且衡情施用毒品者應不致一次持有如
    此大量之毒品存放，增加為警緝獲之風險。此顯與一般施用
    毒品之人通常僅係小量持有之常情有悖，是被告甲○○辯稱
    販入之毒品是供己施用云云，顯無可採。三、又被告甲○○
    於原審審理時陳稱：K他命是在伊住家外面路口，是阿文送
    來給伊，當日晚上8時許打給乙○○，並攜帶K他命四包去乙
    ○○住處，是想K他命放在家中不安全才會帶出去，想放在
    中壢朋友那裡，因身上沒有地方藏放，才將現金30萬及K他
    命4包均放在乙○○背包內云云。何以被告甲○○在經濟能
    力有限，於當日下午6時許一次購入400克K他命後，「隨即
    」連繫被告乙○○，並隨身4包僅用夾鏈帶、各約100克之K
    他命攜帶外出，二人碰面後，反由甲○○駕車，並在乙○○
    乘坐之副駕駛座前扣得塑膠袋裝146萬9千元及乙○○的背包
    內藏放K他命4包及現金64萬5千元。依此情節得推論被告二
    人共同意圖營利，推由被告甲○○向阿文取得扣案之K他命
    後，再共同伺機出售牟利。原審末以被告二人未攜帶分裝之
    秤重工具難認有伺機販賣之意圖為據，然該查扣的4包均已
    分裝約為100克，且當時被告甲○○甫一次購入大量K他命即
    攜出放在被告乙○○之隨身包內，且當時K他命沒有其他包
    裝方式並與包包內現金62萬5千元是一捆一捆放在一起，如
    卷附現場照片所示，是直接放在黑色包包，而塑膠袋內的現
    金146萬9千元是一捆捆用橡皮筋捆的等語，有證人即查獲警
    員曹富榮於原審證述明確。原審未審酌何以扣案K他命恰巧
    與現金62萬5000元同放在被告謝國華側背的黑色包包內之客
    觀證據間關連性，卻以二人未攜帶分裝之秤重工具為由，顯
    非當然之經驗法則。四、被告甲○○所辯30萬元中21萬元是
    奠儀，迄今亦未提出奠儀明細，且於偵查中稱2月24日喪禮
    後親戚後包云云，亦與民間風俗習慣有違。被告乙○○辯稱
    塑膠袋內146萬9千元是要付購屋訂金使用，亦未提出證據以
    實其說，亦有卷附補充理由書所示被告乙○○名下帳戶內無
    任何提款交易及申請房屋貸款可佐，顯見被告二人係臨訟杜
    撰之詞不足採信。況且被告二人若無營利意圖，豈會冒檢警
    查緝風險，甘冒大筆費用並攜帶大量K他命外出，是以綜合
    上情，被告二人於查獲當日，被告二人為避免K他命無端受
    潮無法施用造成浪費已另行萌生販賣營利之意圖，伺機販賣
    ，堪以認定。渠等共同意圖販賣第三級毒品之犯行明確。綜
    上，原審既察覺被告所辯未盡合理，竟遽認被告甲○○係為
    己施用而持有毒品，其判決未恰至為明顯。五、被告甲○○
    陳稱當日下午6時許在伊住處前向阿文購得K他命乙事，經查
    其使用之門號0000000000號在同日下午6時許，確實在桃園
    縣楊梅鎮○○○路附近，並與門號0000000000號、00000000
    00號、0000000000號及乙○○使用之000000000號聯絡，有
    卷附通聯紀錄可參（偵卷第120頁），被告二人在97年3月25
    日晚間8時許在楊梅附近會面後，乙○○使用之門號0000000
    00號仍有撥出7支不同電話號碼（參偵卷第134頁反面），請
    求勘驗被告乙○○使用門號000000000號之NOKIA牌手機甲○
    ○使用門號0000000000號三星牌手機內查獲當日前後的有無
    簡訊內容紀錄，佐證本案犯罪事實。六、本件原審判決，認
    事用法既有違誤，爰依刑事訴訟法第344條第1項、第361條
    提起上訴。請將原判決撤銷，更為適當合法之判決」等語。
    惟查：(一)按販賣毒品係違法行為，非可公然為之，不論是瓶
    裝或紙包之毒品，均可任意分裝增減份量，而每次買賣之價
    格、數量，亦隨時依雙方之關係深淺、資力、需求程度及對
    行情之認知等因素，機動調整。查甲○○購買K他命之價格
    ，甲○○於偵查中供稱「100公克算32,000元」（見97年3月
    26日訊問筆錄），換算成每公斤為32萬元，與法務部調查局
    函覆原審法院稱「（大盤）最低價為41萬元」（見原審法院
    卷第38頁）之價格相去不遠，應可採信。(二)甲○○所持有之
    K他命數量高達約400公克（見偵查卷附內政部警政署刑事警
    察局鑑定書），遠超過甲○○每日施用所需之數量，惟甲○
    ○於偵查中供稱其中一包（約100克）係其購買供己施用，
    另三包（約300公克）係因「阿文」提供作為擔保債務之用
    （見偵查卷97年3月26日、5月6日訊問筆錄），至於受潮之
    問題，只要準備好一點之容器即可解決，甲○○辯稱一次購
    買約100公克之K他命係供己施用等語，尚非不得採信。(三)警
    方於查獲當日並未在被告乙○○、甲○○身上查獲任何磅秤
    等計重工具，若被告乙○○、甲○○確有意伺機販賣K他命
    之意圖，依理應事先計量分裝或攜帶相關秤重工具以便販賣
    。(四)被告甲○○於本院審理時提出父親喪禮之禮金簿以證明
    為警查獲之現金非販賣毒品所得，經當庭檢視該禮金簿，內
    載有編號總數共164號送禮人及現金收受，但沒有寫何人何
    時的喪禮禮金。查甲○○之父陳阿壽於97年2月14日死亡（
    見偵查卷第86頁個人基本資料查詢），同年月24日出殯，甲
    ○○於97年3月25日為警查獲，查獲時距離父親喪禮之時間
    約一個月，是其辯稱要將奠儀拿去中壢給姐姐等語，與常情
    無違。(五)公訴人請求勘驗扣案手機有無簡訊紀錄，本院當庭
    勘驗證物NOKIA行動電話（含SIM卡）一支、SAMSUNG行動電
    話（含SIM卡）一支，勘驗結果：二支手機均已損壞，無法
    勘驗（見本院99年1月8日審判程序筆錄），既無法勘驗手機
    簡訊內容，則難據此為被告乙○○、甲○○二人不利之證明
    。(六)綜上，公訴人所舉之證據，尚不足以證明被告乙○○、
    甲○○二人有公訴人所指意圖販賣而持有第三級毒品之罪嫌
    ，原判決為被告二人無罪之判決，核無不當。檢察官上訴，
    核無理由，應該駁回。
據上論斷，應依刑事訴訟法第368條，判決如主文。
本案經檢察官曾俊哲到庭執行職務。
中    華    民    國    99    年    1    月    27    日
                  刑事第十庭  審判長法  官  陳榮和
                                    法  官  黃斯偉
                                    法  官  彭政章
以上正本證明與原本無異。
檢察官如不服本判決，應於收受送達後10日內向本院提出上訴書
狀，其未敘述上訴之理由者並得於提起上訴後10日內向本院補提
理由書（均須按他造當事人之人數附繕本）「切勿逕送上級法院
」。
                                    書記官  林吟玲
中    華    民    國    99    年    1     月    27    日


司法院資訊處製作；財團法人民間司法改革基金會備份。
